【裁判字號】    91,重訴,150
【裁判日期】    920523
【裁判案由】    侵權行為損害賠償
【裁判全文】
臺灣彰化地方法院民事判決  九十一年度重訴字第一五○號
    原      告  丙○○
                己○○
                丁○○
                戊○○
    兼
    法定代理人  庚○○
    訴訟代理人  吳天富律師
    複代理人    乙○○      住.
    被      告  甲○○      住.
                            居.
右當事人間因被告過失致死案件，原告提起刑事附帶民事訴訟（九十一年度交重附民
字第四號），請求侵權行為損害賠償事件，經刑事庭裁定移送審理，本院判決如左︰
    主    文
被告應給付原告丙○○新台幣陸拾參萬玖仟零伍元、原告己○○新台幣肆拾伍萬柒仟
捌佰捌拾貳元、原告丁○○新台幣壹拾貳萬壹仟零玖拾元、原告戊○○新台幣壹拾參
萬參仟參佰柒拾壹元、原告庚○○新台幣壹拾參萬參仟參佰參拾參元，及均自民國九
十一年一月二十四日起至清償日止，按週年利率百分之五計算之利息。
原告其餘之訴駁回。
訴訟費用由被告負擔五分之一，原告丙○○負擔五十分之二十，原告己○○負擔五十
分之四，原告丁○○負擔五十分之四，原告戊○○負擔五十分之四，餘由原告庚○○
負擔。
本判決第一項於原告丙○○、己○○、丁○○、戊○○、庚○○依序以新台幣貳拾壹
萬肆仟元、新台幣壹拾伍萬參仟元、新台幣肆萬壹仟元、新台幣肆萬伍仟元、新台幣
肆萬伍仟元為被告供擔保後，各得假執行。
原告其餘假執行之聲請駁回。
    事實及理由
一、本件被告甲○○經合法通知，無正當理由未於言詞辯論期日到場，核無民事訴訟
    法第三百八十六條各款所列情形，爰依原告之聲請，由其一造辯論而為判決。
二、按訴狀送達後，原告不得將原訴變更或追加他訴，但擴張或減縮應受判決事項之
    聲明者，不在此限，民事訴訟法第二百五十五條第一項第三款定有明文。本件原
    告丙○○、庚○○於附帶民事訴訟起訴狀原請求被告應給付丙○○新台幣（下同
    ）一百七十二萬七千四百四十五元，給付庚○○三百萬元，及均自附帶民事起訴
    狀繕本送達翌日起至清償日止，按週年利率百分之五計算之利息，嗣於本院準備
    程序時，丙○○就醫療費部分另擴張請求急救費用三十七萬七千一百九十七元，
    總計請求二百一十萬四千六百四十二元及其法定遲延利息，而庚○○就慰撫金則
    減縮應受判決事項之聲明為請求一百七十萬元及其法定遲延利息，依前開說明，
    均無不合，應予准許。
三、本件原告起訴主張：被告於民國九十年五月十一日十五時五十分許，駕駛車牌Ｎ
    Ｑ－五三八二號自小客貨車，沿彰化縣伸港鄉○○村○○路由北往南行駛，途經
    該路二段四０三號前時，本應注意車前狀況，隨時採取必要安全措施，竟疏未注
    意仍貿然前駛，不慎撞及由西向東穿越馬路之行人詹鴻林，致詹鴻林傷重送醫不
    治死亡。原告分別為詹鴻林之父、母、子女、配偶，爰本於侵權行為之法律關係
    ，依民法第一百八十四條第一項前段、第一百九十二條第一、二項及第一百九十
    四條規定，求為判命被告賠償醫療費、殯葬費、扶養費及慰撫金如下：(一)原告丙○○部分二百一十萬四千六百四十二元：1.醫療費：四十二萬四千四百十一元，
    2.殯葬費：三十七萬一千元，3.扶養費：三十萬九千二百三十一元，4.慰撫金：
    一百萬元；(二)原告己○○部分一百三十二萬二千五百六十四元：1.扶養費：三十
    二萬二千五百六十四元，2.慰撫金：一百萬元；(三)原告丁○○部分一百八十八萬
    六千五百八十一元：1.扶養費：八十八萬六千五百八十一元，2.慰撫金：一百萬
    元；(四)原告戊○○部分一百九十六萬七千六百九十三元：1.扶養費：九十六萬七
    千六百九十三元，2.慰撫金：一百萬元；(五)原告庚○○部分：慰撫金一百七十萬
    元，及均自附帶民事起訴狀繕本送達翌日即九十一年一月二十四日起算之法定遲
    延利息，併請准供擔保宣告假執行之判決等語。
四、被告未於言詞辯論期日到場，據其以前所為之聲明、陳述，則以：對原告丙○○
    請求之醫療費、殯葬費部分沒意見，但原告請求之扶養費及慰撫金數額太高，其
    無力負擔，而其僅國小肄業，因本件過失致死案件入獄服刑前為柏油工，雖有四
    筆土地，但均非其個人所有，而係與兄弟共有，故請求駁回原告之訴等語，資為
    抗辯。
五、查原告主張被告於上揭時間，駕駛車牌ＮＱ－五三八二號自小客貨車，沿彰化縣
    伸港鄉○○村○○路由北往南行駛，途經該路二段四０三號前約二十公尺時，適
    有詹鴻林由西向東穿越馬路，被告所駕之自小客貨車前左側撞及詹鴻林，詹鴻林
    因本件交通事故導致顱內出血、頭部外傷、心肺衰竭，經送醫急救延至九十年五
    月三十一日二時許不治死亡。被告上開過失致人於死犯行，業經本院刑事庭以九
    十年度交訴字第一九三號判決處以有期徒刑六月，如易科罰金以三百元折算一日
    ，並經臺灣高等法院臺中分院以九十一年度交上訴字第四六九號判決駁回被告上
    訴確定，而原告分別為詹鴻林之父母、子女、配偶之事實，已據其等提出戶籍謄
    本、收據為證，且為被告所不爭執，亦據臺灣彰化地方法院檢察署檢察官督同檢
    驗員相驗明確，製有相驗屍體證明書、驗斷書及勘驗筆錄附於刑事相驗卷可稽，
    業經本院依職權調閱上開過失致死刑事全部卷證查核屬實，自堪信原告此部份之
    主張為真實。按汽車行駛時，駕駛人應注意車前狀況，並隨時採取必要之安全措
    施，道路交通安全規則第九十四條第三項定有明文，查被告駕車對於前揭規定自
    應遵守，竟於上開時間行經肇事地點時，未及注意車前狀況並採取必要安全措施
    ，且依附卷之道路交通事故調查報告表所載，本件肇事當時為晴天、白晝、四線
    道直路，在視線視距均良好情況下，被告應無不能注意之情事，竟疏未注意致發
    生本件車禍，並因而致詹鴻林死亡，其行為自有過失，雖詹鴻林穿越道路未注意
    左右來車亦有過失，但被告仍難辭過失之責任，又本件經送台灣省彰化縣區車輛
    行車事故鑑定委員會鑑定及台灣省車輛行車事故鑑定委員會覆議結果，亦持相同
    看法，有鑑定意見書及覆議函在刑事卷可佐；詹鴻林既因本件車禍導致顱內出血
    、頭部外傷、心肺衰竭送醫不治死亡，則被告過失駕車肇事行為，與被害人之死
    亡結果間，具有相當因果關係，因而原告主張依侵權行為之法律關係，請求被告
    賠償其損害，自屬有據。
六、按因故意或過失，不法侵害他人之權利者，負損害賠償責任；汽車、機車或其他
    非依軌道行駛之動力車輛，在使用中加損害於他人者，駕駛人應賠償因此所生之
    損害；不法侵害他人致死者，對於支出醫療及增加生活上需要之費用或殯葬費之
    人，亦應負損害賠償責任；被害人對於第三人負有法定扶養義務者，加害人對於
    該第三人亦應負損害賠償責任；又不法侵害他人致死者，被害人之父、母、子、
    女及配偶，雖非財產上之損害，亦得請求賠償相當之金額；民法第一百八十四條
    第一項前段、第一百九十一條之二前段、第一百九十二條第一、二項、第一百九
    十四條分別定有明文。本件被告因過失不法侵害詹鴻林致死之行為既經認定，而
    原告分係詹鴻林之父母、子女及配偶，有戶籍謄本在卷可參，則原告分別請求被
    告應賠償醫療費、殯葬費、扶養費及慰撫金，揆諸上開規定，並無不合。茲就原
    告主張之損害額審酌如次：
  (一)醫療費用部分：
    1.按全民健康保險法第八十二條規定：「保險對象因汽車交通事故，經本保險提
      供醫療給付者，本保險之健保局保險人得向強制汽車責任險之保險人代位請求
      該項給付。」，全民健康保險法為保險法之特別法，依特別法優於普通法原則
      ，全民健康保險法第八十二條自應優先於保險法第一百三十五條、第一百零三
      條規定而為適用。從而全民健康保險之被保險人因汽車交通事故，經全民健康
      保險提供醫療給付者，全民健康保險之保險人自得向強制汽車責任保險之保險
      人代位請求該項給付。而依強制汽車責任保險法第三十條規定，於該範圍內，
      加害人或強制汽車責任保險之被保險人之損害賠償責任即因而解免，全民健康
      保險被保險人對於加害人之損害賠償請求權亦因而喪失（最高法院八十八年度
      台上字第三五三號判決意旨參照）。
    2.本件原告丙○○主張支出詹鴻林送醫住院至死亡期間之醫療費共計四十二萬四
      千四百十一元，業據提出光田綜合醫院沙鹿總院之收據影本二件為證，為被告
      所不爭執，其中自付額僅四萬七千二百一十四元，餘為健保給付（見原告於九
      十一年十月九日準備程序所提收據），惟原告丙○○主張就健保給付部分仍得
      請求，自不足取，應予扣除；又其中之證明書費用一百元非治療所必要，亦不
      得請求賠償，併應扣除；則扣除後，原告丙○○所得請求之數額為四萬七千一
      百十四元。
  (二)殯葬費用部分：
    詹鴻林死亡，亦由原告丙○○支出殯葬費三十七萬一千元，有原告丙○○提出之
    收據影本一紙為證，且被告對該單據亦不爭執，經核其收據所載項目為「告別式
    場、棺木、道士、誦經團、土葬造墓、白布麻布、金紙」，均為喪葬禮俗所必需
    ，亦無過高，應予准許。
  (三)扶養費部分：
    1.原告丙○○、己○○部分：
      原告丙○○、己○○分別係詹鴻林之父、母，各於二十三年八月三十一日、二
      十四年六月十五日出生，有卷附之戶籍謄本可按，於九十年五月十一日詹鴻林
      死亡當時之年齡分別為六十六歲、六十五歲，按九十年台灣省男性及女性簡易
      生命表所載，其平均餘命依序為十三‧五三歲及十七‧四九歲，原告丙○○、
      己○○主張彼等平均餘命各有十七年及十八年，核屬誤會。因其等二人均已逾
      六十五歲，又無足以維持其生活之財產，詹鴻林則值壯年，足認其等符合受扶
      養之條件，詹鴻林亦有扶養之能力，依法應對於其等負扶養之義務。至原告丙○○、己○○相互間，則均因年事已高，本身且尚待子女扶養，自無互負扶養
      義務之必要。而其等扶養費依九十年度綜合所得稅扶養親屬寬減額每人每年七
      萬四千元計算，並按霍夫曼計算式扣除中間利息，因其等共育有子女三人，皆
      已成年且對其等均負扶養義務，業據其等陳明在卷，亦有戶籍謄本足憑，故扶
      養費自應由子女三人平均分擔。是原告丙○○、己○○一次得請求被告給付之
      扶養費（詳載如附表）各在二十五萬九千八百九十六元、三十一萬五千七百六
      十四元範圍內為有理由，逾此部分之請求則無理由，不應准許。
    2.原告丁○○、戊○○部分：
      原告丁○○、戊○○均係詹鴻林之子女，各於八十七年八月十八日、八十九年
      二月二十一日出生，於事故發生時分別年滿二歲又八月、一歲又二月，距成年
      可受扶養年限為十七年又四月、十八年又十月，其扶養費依九十年度綜合所得
      稅扶養親屬寬減額每人每年七萬四千元計算，並按霍夫曼計算式扣除中間利息
      ，由父母二人扶養，其扶養費額（詳載如附表）即各為四十七萬五千五百一十
      三元、五十萬零七十五元，逾此部分之請求則無理由，不應准許。
  (四)精神慰撫金部分：原告分係死者詹鴻林之父母、子女及配偶，因被告駕車未注意
    車前狀況並採取必要安全措施，致詹鴻林死亡，原告頓失所怙，精神上自感莫大
    痛苦，其等請求被告賠償慰撫金，洵屬有據。查原告丙○○、己○○年事已高，
    均無工作；原告庚○○商專畢業，亦無職業，尚須撫養年幼之原告丁○○、戊○○；被告國小肄業，於入獄服刑前為柏油工，有田賦四筆、土地三筆、房屋一棟
    、車輛一部，業據彼等陳明在卷，並有財政部台灣省南區國稅局台東縣分局回覆
    之被告財產資料足憑，本院斟酌兩造之身分、社會地位、經濟能力及被告過失程
    度等一切情狀，認原告丙○○、己○○、丁○○、戊○○分別請求精神慰撫金各
    一百萬元，原告庚○○請求一百七十萬元，均嫌過高，應予核減為原告丙○○、
    己○○部分各六十萬元，丁○○、戊○○部分各七十萬元，原告庚○○為一百二
    十萬元，較為相當。
  (五)綜上，合計原告丙○○得請求之醫療費、殯葬費、扶養費及精神慰撫金共一百二
    十七萬八千零十元，原告己○○、丁○○、戊○○個別得請求之扶養費及精神慰
    撫金為九十一萬五千七百六十四元、一百一十七萬五千五百一十三元、一百二十
    萬零七十五元，原告庚○○得請求之精神慰撫金為一百二十萬元（計算式詳載如
    附表），原告其餘逾此數額之請求，均無理由，應予駁回。
七、惟按損害之發生或擴大，被害人與有過失者，法院得減輕賠償金額或免除之，民
    法第二百十七條第一項定有明文，此即過失相抵之法則。按過失相抵之責任減輕
    或免除，非為抗辯，而為請求權一部或全部之消滅，故過失相抵之要件具備時，
    法院得不待當事人之主張，逕以職權減輕賠償金額或免除之（最高法院八十五年
    台上字第一七五六號判例參照）。又民法第一百九十四條之權利，雖係權利人固
    有權利，但其權利既係基於侵權行為整個要件而發生，則此權利人縱係間接被害
    人，亦不能不負擔直接被害人之過失責任。是原告等自身雖無過失，但仍應承擔
    被害人之過失。查本件被害人詹鴻林穿越道路未注意左右來車，顯然有違道路交
    通安全規則第一百三十四條第一項第五款之規定，原告雖稱詹鴻林並無過失云云
    ，然觀諸所調刑事卷之肇事現場照片，被告小貨車之前擋風玻璃碎片，主要係集
    中落於被告行向之內外車道間，詹鴻林皮鞋則掉落同向內側車道，足見本件車禍
    撞擊點應係在被告行向之內側車道上，被告之小貨車因向左側閃避，使車輛停於
    外側車道外側，前擋風玻璃並隨車輛行進方向散落在內外車道間，詹鴻林則因快
    速穿越道路中被撞，故皮鞋隨即脫落於撞擊點附近，身體則沿其行進方向倒臥於
    對向車道，足見詹鴻林顯有未注意來車即穿越道路之過失，且系爭車禍之肇事責
    任歸屬經鑑定及覆議結果，亦認行人詹鴻林於雙黃線路段穿越道路未注意左右來
    車，與被告預見狀況未及早採取安全措施，同為肇事原因，則詹鴻林就車禍事故
    損害之發生及擴大，亦與有過失自明。本院審酌本件肇事情節，爰依雙方之過失
    程度，減輕被告賠償金額百分之五十，即被告應賠償原告丙○○六十三萬九千零
    五元、己○○四十五萬七千八百八十二元、丁○○五十八萬七千七百五十七元、
    戊○○六十萬零三十八元、庚○○六十萬元。末按保險人依強制汽車責任保險法
    規定給付之保險金，視為加害人或被保險人損害賠償金額之一部分；加害人或被
    保險人受賠償請求時，得扣除之，又強制汽車責任保險法所稱之受益人在死亡給
    付時，受給付之受益人為受害人之繼承人，強制汽車責任保險法第三十條、第十
    條第二款分別定有明文。經查本件被害人詹鴻林之繼承人為原告丁○○、戊○○
    、庚○○，已受領因車禍死亡之保險給付一百四十萬元，業據其陳明在卷，揆諸
    前開說明，原告丁○○、戊○○、庚○○各受領之保險金四十六萬六千六百六十
    七元，應視為加害人或被保險人損害賠償金額之一部分，應自所請求賠償金額之
    範圍內扣除，則扣除後被告應賠償原告丁○○十二萬一千零九十元、戊○○十三
    萬三千三百七十一元、庚○○十三萬三千三百三十三元。
八、從而，本件原告丙○○請求被告給付六十三萬九千零五元，原告己○○請求被告
    給付四十五萬七千八百八十二元，原告丁○○請求被告給付十二萬一千零九十元
    ，原告戊○○請求被告給付十三萬三千三百七十一元，原告庚○○請求被告給付
    十三萬三千三百三十三元部分，及均自附帶民事起訴狀繕本送達翌日即九十一年
    一月二十四日起至清償日止，按週年利率百分之五計算之利息，即屬正當，應予
    准許。至原告逾上開部分之請求，尚非有據，均應駁回。
九、原告陳明願供擔保，請求宣告假執行，經核其勝訴部份，尚無不合，爰分別酌定
    相當之擔保金額宣告之；至於原告敗訴部分，其假執行之聲請，因訴之駁回而失
    所附麗，應併予駁回。
十、本件事證已臻明確，兩造其餘攻擊、防禦方法及舉證，經本院審酌後，核與判決
    結果不生影響，自無庸逐一論列，併此敘明。
據上論結，本件原告之訴，為一部有理由，一部無理由，依民事訴訟法第三百八十五
條第一項前段、第七十九條但書、第八十五條第一項前段、第三百九十條第二項，判
決如主文。
中      華      民      國      九十二    年    五      月    二十三    日
                                    臺灣彰化地方法院民事第一庭
~B審判長法      官  羅培昌
~B      法      官  陳弘仁
~B      法      官  周莉菁
右為正本係照原本作成。
如對本判決上訴須於判決送達後廿日內向本院提出上訴狀。
中      華      民      國      九十二    年    五      月    二十三    日
~B      法院書記官  張清秀
附表：
  (一)原告丙○○：
    1.醫療費：47114元
    2.殯葬費：371000元
    3.扶養費：259896元
      【（74000X00000000÷0000000）+（74000X606061X0.53÷0000000）】÷3
       =259896（小數點以下四捨五入，以下同）
    4.精神慰撫金：600000元
    5.合計：0000000
  (二)原告己○○：
    1.扶養費：315764元
      【（74000X00000000÷0000000）+（74000X540541X0.49÷0000000）】÷3
       =315764
    2.精神慰撫金：600000元
    3.合計：915764
  (三)原告丁○○：
    1.扶養費：475513元
    【（74000X00000000÷0000000）+（74000X540541÷12X7÷0000000）】÷2
     =475513
    2.精神慰撫金：700000元
    3.合計：0000000
  (四)原告戊○○：
    1.扶養費：500075
    【（74000X00000000÷0000000）+（74000X526316÷12X10÷0000000）】÷2
     =500075
    2.精神慰撫金：700000元
    3.合計：0000000
  (五)原告庚○○：
    精神慰撫金：0000000元


司法院資訊處製作；財團法人民間司法改革基金會備份。
